【裁判字號】    96,訴,839
【裁判日期】    970109
【裁判案由】    租佃爭議
【裁判全文】
臺灣臺中地方法院民事判決  96年度訴字第839號
原      告
即反訴被告  趙志誠即祭祀公業趙壽管理人
訴訟代理人  張繼準律師
複代理人    黃琪雅律師
被      告
即反訴原告  甲○○
            乙○○
共      同
訴訟代理人  張豐守律師
上列當事人間租佃爭議事件，本院於民國九十六年十二月十九日
言詞辯論終結，判決如下：
    主  文
原告之訴及假執行聲請均駁回。
本訴訴訟費用由原告負擔。
反訴原告之訴駁回。
    事實及理由
甲、程序方面
    按出租人與承租人間因耕地租佃發生爭議時，應由當地鄉
    （鎮、市、區）公所耕地租佃委員會調解；調解不成立者，
    應由直轄市或縣（市）政府耕地租佃委員會調處；不服調處
    者，由直轄市或縣（市）政府耕地租佃委員會移送該管司法
    機關，司法機關應即迅予處理，並免收裁判費用。又被告於
    言詞辯論終結前，得在本訴繫屬之法院，對於原告及就訴訟
    標的必須合一確定之人提起反訴，耕地三七五減租條例第26
    條第1項及民事訴訟法第259條分別定有明文。查本件兩造關
    於本訴部分之租佃爭議，業經臺中縣大肚鄉公所耕地租佃委
    員會調解及臺中縣政府耕地租佃委員會調處，二者均不成立
    後移送本院審理，此有卷附相關之調解、調處程序筆錄可憑
    ，是本件本訴起訴程序核無違誤，又本案經臺中縣政府函送
    本院，被告於96年4月27日併予提起確認優先承買權之反訴
    ，惟該部分未經大肚鄉公所耕地租佃委員會調解及臺中縣政
    府耕地租佃委員會調處程序，被告遂於96年5月10日撤回反
    訴，嗣優先承買權爭議經大肚鄉公所以96年5月21日肚鄉民
    字第0960007216號函移送臺中縣政府調處，經臺中縣政府耕
    地租佃委員會基於優先承買權之存否，案關租賃契約是否有
    效，一致決議移送本院審理，有臺中縣政府96年6月25日府
    地籍字第09601734251號函在卷可稽，系爭確認優先承買權
    部分既經補正耕地三七五減租條例所定調解、調處程序，被
    告於96年10月4日具狀提起反訴，且本件反訴原告所提之反
    訴訴訟標的與本訴之訴訟標的及攻擊防禦方法相牽連，經核
    與前揭民事訴訟法規定相合，自應准予提起反訴。
乙、實體方面
壹、本訴部分
一、原告方面：
（一）原告起訴主張：緣坐落臺中縣大肚鄉○○段社腳小段144
      、145、146地號三筆土地（下稱144、145、146地號），
      均為原告祭祀公業所有，前並依耕地三七五減租條例規定
      出租予被告甲○○、乙○○二人耕作。詎原告前就上開三
      筆土地申請農業用地作農業使用證明，經臺中縣大肚鄉公
      所辦理現場會勘時，始知被告違反耕地三七五減租條例規
      定，就145地號擅自轉租予訴外人丙○○搭蓋建物，另並
      與丙○○所有相鄰之社腳小段143-71地號交換耕地使用，
      144地號土地則開闢道路，被告於民國95年7月11日大肚郵
      局第190號存證信函中辯稱該轉租予第三人丙○○搭建房
      屋，係經原告管理人之父趙建源之同意云云，與事實不符
      ，況縱系爭土地之轉租前曾經原告管理人之父同意，惟仍
      無礙於系爭土地確有耕地三七五減租條例第16條所指「不
      自任耕作」之情形，準此，兩造間之原定租約，依法即應
      全部歸於無效，從而兩造間就系爭耕地即無租賃關係存在
      ，被告占有系爭耕地即屬無權占有，爰依物上請求權，請
      求被告返還系爭土地予原告等語，並聲明：（一）被告應
      將坐落臺中縣大肚鄉○○段社腳小段144、145、146地號
      等三筆土地返還予原告；（二）願供擔保，請准為假執行
      之宣告。
（二）對被告抗辯之陳述：
  1.原告派下員趙建源未曾同意被告就系爭土地得轉租予訴外人
    丙○○，並與丙○○交換耕地使用，雖丙○○於臺中縣政府
    耕地租佃委員會調處時，稱其於系爭土地上搭蓋廠房曾經原
    告派下員趙建源之同意云云，惟丙○○為本件無權占有系爭
    土地之利害第三人，其所為供述顯係偏袒被告之詞，自難憑
    採，且依臺中縣清水地政事務所於96年6月25日鑑測之坐落
    臺中縣大肚鄉○○段社腳小段144、145、146、143-71地號
    等土地之鑑定成果圖可知，系爭145-A部分即丙○○占用搭
    蓋工廠之土地，面積為408平方公尺，即123.42坪，非被告
    一再陳稱與丙○○交換之「20坪」土地，且丙○○所占用
    145-A部分土地面積，為被告所稱與丙○○交換土地即143-7
    1B部分土地面積169平方公尺之2.6倍，是證人丙○○所稱「
    其所有土地與趙建源換地，當初沒有量，就抓面積差不多大
    」云云，顯與事實不符，又證人丙○○就鈞院詢以當時與趙
    建源交換土地時有無提什麼條件，則證稱：「農地不能分割
    ，等以後可以分割時再說」等語，則本件倘如被告所稱係趙
    建源同意並與丙○○換地，則趙建源無可能以自己所有大於
    丙○○2.6倍之土地與丙○○交換，卻未向丙○○要求任何
    代價之理，此足證被告所稱系爭土地係由原告派下員趙建源
    轉租予丙○○，並與丙○○交換耕地使用云云，確與事實不
    符。
  2.縱認原告派下員趙建源曾同意系爭土地之轉租及交換耕地使
    用（惟此為原告所否認），惟系爭土地租賃契約之當事人並
    不因之更易，亦即系爭租賃契約仍係存在於原被告間，丙○
    ○雖於系爭土地上搭蓋建物並與被告交換耕地使用，惟被告
    亦使用丙○○之土地，準此，自難以系爭土地曾經原告派下
    員同意為由，即遽而論稱系爭土地之轉租及與他人交換耕地
    使用，係由原告所為，況有關被告將系爭土地轉租予訴外人
    丙○○搭蓋建物，並就其所承租土地與丙○○交換耕地等情
    ，有被告於95年7月11日寄予原告之大肚郵局第190號存證信
    函中自承「適有毗鄰土地地主丙○○先生與『甲○○』協商
    ，請求就土地界址曲折部分截彎取直」等語可證；另原告於
    96年3月6日在臺中縣政府進行調處程序時，業已明白主張：
    「我父親已不在人世．．．無任何同意書或文件可證明是我
    父親同意的，之前我們兄弟有親自問過薛先生，他並未說任
    何同意的資訊還說收了甲○○新台幣（下同）8萬元」等語
    ，被告稱原告當日就丙○○所稱趙建源同意建工廠之陳述並
    未爭執云云，顯有違誤，且當日證人丙○○就原告當時所陳
    述之上揭內容亦未為任何反對意見之陳述，足證被告確曾給
    付8萬元予丙○○，從而系爭土地確係被告擅自轉租予丙○
    ○並與丙○○交換土地耕作，要屬無疑。
  3.被告所舉之最高法院判決，於本件均無適用之餘地，其中最
    高法院91年臺上字第1514號判決，係指該無效事由業已排除
    之情形，惟系爭土地上仍存有由第三人所搭蓋建物之情形，
    系爭契約無效之事由於本件並未排除；關於被告引用最高法
    院84年臺上字第1554號部分，本件被告與丙○○間並無耕作
    權之買賣，自非租賃權讓與，已與上開判決所示情形有間，
    再者縱有租賃權讓與，亦係在受讓人有自任耕作之情形，始
    有適用，然丙○○就系爭土地係搭蓋廠房，亦非自任耕作；
    最高法院83年臺上字第1719號判決係指兩造於訂立耕地租約
    之初，就該蓋建工廠之基地部分，自始即非供耕作之用，而
    認將該建物所在基地排除於兩造所定租約之範圍之外，進而
    認除該建物，倘承租人仍就承租土地「全部」自任耕作者，
    方得謂無違反三七五減租條例第16條第1項規定，然本件承
    租人違法轉租未就「全部」之耕地自任耕作之情形至明，顯
    與被告所引用系爭最高法院判決所示情形不同；又關於被告
    所引之最高法院72年臺上字第2673號判決，本件係因被告違
    法轉租導致契約無效之情形，非如被告所舉上開判決事實中
    所指原告有何須行使權利而不行使之情形，更況，本件原告
    係因為申請農地農用之證明，經臺中縣大肚鄉公所函示方知
    系爭土地有未農地農用之情形，並進一步知悉被告有將系爭
    土地與他人交換使用之情形，是本件原告亦無有何長期緘默
    而引起被告正當信任已不行使權利之情形存在可言。
二、被告則以：系爭耕地自38年起即由原告出租予被告，迄今已
    歷58年，被告突於95年5月23日收到原告臺中47支郵局第238
    號存證信函，略以：「系爭土地擬以9,586,500元出售他人
    ，買賣價金之付款方式約定於土地過戶完畢時，一次給付。
    台端如願依前述條件優先承購者，請求函到15日內來函表示
    ，逾期視為放棄優先購買權」等語。被告收到該存證信函以
    後，隨即於95年6月2日以臺中大全街郵局第710號存證信函
    表示願依同樣條件優先承購，請原告備齊派下員大會決議通
    過出售土地之決議錄，或全體派下員印鑑章、印鑑證明書、
    土地所有權狀，以便辦理土地所有權移轉手續。詎原告反悔
    不賣，竟稱：系爭土地第145地號有建築物；第144、146地
    號有柏油路，認被告未自任耕作，有耕地三七五減租條例第
    16條第2項之情形，收回耕地另行出租，而於95年8月30日向
    大肚鄉公所耕地租佃調解委員會申請調解。嗣調解不成立，
    由大肚鄉公所送往臺中縣政府耕地租調委員會調處，調處決
    議認本案原告收回耕地之主張為無理由，應由被告繼續承租
    。另95年7月27日丙○○聲請地政事務所測量結果：柏油路
    係在系爭144、146地號土地之旁，原告所指144、146地號未
    自任耕作云云，顯與事實不符，至於系爭144地號，丙○○
    舖設道路二處，為丙○○私自占用，被告並不知悉，也未同
    意，丙○○證稱沿水溝旁舖設，水溝為農田水利地，測量結
    果有小部分占到144地號，為丙○○對界址認識不清所致，
    以當時情形，未經測量鑑定，實無法知曉耕地被占用，不能
    以此認為被告未自任耕作。原告稱：「丙○○為了修路付甲
    ○○8萬元」云云，被告鄭重否認，絕無此事。至系爭145地
    號，係72年間台灣農業耕作，由人工、牛隻轉型為機械化，
    為便利耕作，甲○○到大肚鄉公所找到向被告收租之趙建源
    （趙建源為鄉公所職員）即現任祭祀公業管理人趙志誠之父
    ，經趙建源某日到現場勘查，然後與毗鄰系爭土地之地主丙
    ○○協商交換土地使用，整地費用，兩造各出一半。到了81
    年，丙○○才建工廠。系爭祭祀公業出租人於72年到90 年
    間，雖未產生管理人，惟趙建源為祭祀公業之派下員並由其
    向被告收租，自有權與丙○○換地，且基於民法第169條規
    定，趙建源之行為使原告應負授權人責任。是交換土地使用
    既係原告派下員趙建源與丙○○之協議，自與被告無關。況
    依最高法院91年臺上字第1514號判決指示：按契約有無效事
    由，而當事人未於原訂契約有效期間內為主張，仍繼續依約
    履行，於期滿後又續訂新約，且該無效事由已然排除者，該
    新（續）訂契約即難謂為無效。至此項續訂契約之合意，並
    不以當事人明示之意思表示為限，其有默示意思表示者，亦
    無礙於續訂契約之有效成立。本件系爭145地號，趙建源與
    丙○○交換使用時間為72年，丙○○將其所有143-71號面積
    169平方公尺，依交換契約約定，交給被告耕作，而丙○○
    取得系爭145地號，起先種植蕃茄，到81年蓋鐵皮屋；丙○
    ○在144地號舖路，是在蓋鐵皮屋之前，而本件租約最早為
    38年1月1日至40年12月31日，後來續訂租約，依耕地三七五
    減租條例第5條規定，每6年換約一次，趙建源在世時，也常
    到現場視察，知丙○○在耕地上搭建房屋，從未異議。被告
    於50年、56年、62年、80年、86年、92年聲請續訂租約，經
    大肚鄉公所核准，原告對於145地號有鐵皮屋，144地號有道
    路均無異議，於租約期滿，一再續訂租約，且收取租金。原
    告現任管理人趙志誠並於95年6月1日、95年11月25日兩次收
    取租金，有被告甲○○之子胡德和簽發之支票二張可證，顯
    見兩造已默示排除該無效之事由，從而對造主張80年租約無
    效云云，即非可採；本件係原告派下員趙建源與丙○○，因
    求便利土地利用之便宜措施，而將兩個彼此不利於耕作之土
    地「交換」，在當時以農立國之村民間，此行為並不罕見，
    丙○○證稱：「農地不能分割，等以後可以分割再談」，是
    在法律上應解釋為「互易」，被告並非互易契約當事人，原
    告與丙○○在72年間訂立互易契約，被告在72年後承租耕地
    ，應認38年至71年所訂立之耕地契約業於72年間更改內容，
    應視為72年間之新立契約，且依最高法院83年台上字第1719
    號判決認為房屋在耕地上為出租人所明知，應認房屋基地不
    在耕地租約範圍內，出租人不得主張全部租約無效，從而本
    件並無耕地三七五減租條例第16條之適用，再者趙建源與丙
    ○○互易土地後，被告耕地面積減少82坪，而租金並無減少
    ，衡情被告不會同意此種互易方案，益證互易係由趙建源與
    丙○○所約定，縱認係被告所為，但經原告派下員趙建源同
    意，依最高法院84年台上字第1554號判決：「倘經出租人同
    意，租佃關係已在出租人與受讓人成立債之更改效果，不是
    轉租」，綜上，本件被告不構成不自任耕作，另依最高法院
    72 年臺上字第2673號判決，權利者在相當期間內不行使其
    權利，並因其行為造成特殊情況，足引起義務人之正當信任
    ，認為權利人已不欲行使其權利，而權利人再為行使時，應
    認為有違誠信原則，固得因義務人之抗辯，使其權利歸於消
    滅等語置辯，並聲明：（一）原告之訴駁回；（二）如受不
    利判決，請准供擔保免為假執行。
三、兩造不爭執事項：
（一）坐落臺中縣大肚鄉○○段社腳小段144、145、146地號土
      地，民國38年即由原告出租給被告，訂有耕地三七五租約
      ，經多次續訂租約，最末一次租約自92年1月1日起至97年
      12月31日止，現租約尚未屆滿。
（二）承租人自80年至86年租金，均由原告派下員趙建源收受。
（三）92年至95年未繳租金，承租人於95年6月7日全部繳清，由
      原告現任管理人趙志誠收受。
（四）依臺中縣清水地政事務所於96年6月25日鑑測之土地鑑定
      成果圖，訴外人丙○○於145-A面積408平方公尺、144-A
      面積35平方公尺等土地上搭蓋工廠。
（五）依前揭鑑定成果圖，訴外人丙○○所有供交換耕作之土地
      即143-71B土地，面積僅為169平方公尺。
（六）依前揭鑑定成果圖，144-C面積56平方公尺、144-D面積12
      平方公尺土地，闢為道路使用。
四、得心證之理由：
    本件原告起訴主張系爭土地前依耕地三七五減租條例規定出
    租予被告2人，詎原告就系爭3筆土地申請農業用地作農業使
    用證明，經臺中縣大肚鄉公所辦理現場會勘時，始知被告違
    反三七五租約，就145地號擅自轉租予丙○○搭蓋建物，另
    並與丙○○所有相鄰土地交換使用，144地號土地則開闢道
    路，原告管理人之父趙建源從未同意此項土地轉租，縱轉租
    前曾經趙建源同意，仍無礙於系爭土地確有耕地三七五減租
    條例第16條所指「不自任耕作」之情形，是被告所為依法即
    應使原定租約全部歸於無效等語，為被告為所否認並以上詞
    置辯。是以本件爭執之處乃在於：（一）系爭土地與相鄰之
    丙○○所有土地交換使用之現況，究係由原告派下員趙建源
    於72年與丙○○協商而交換使用，或係由被告即承租人自行
    與丙○○交換使用？（二）系爭土地之使用現況是否使被告
    即承租人構成耕地三七五減租條例第16條第1項所定之不自
    任耕作或轉租等要件，而原定租約因之無效？茲分述如下：
（一）依臺中縣清水地政事務所於96年6月25日鑑測坐落大肚鄉
      ○○段社腳小段144、145、146、143-71地號土地鑑定成
      果圖所示，丙○○所搭蓋之工廠分別占用原告所有且已出
      租予被告之系爭144、145地號土地各35平方公尺、408平
      方公尺，而被告亦占耕丙○○所有143-71地號土地169平
      方公尺，另144地號土地上尚分別有56平方公尺、12平方
      公尺兩處闢為私設道路等情，為兩造所不爭執，已如前述
      ，是系爭土地確有與鄰地交換使用之事實，惟所以形成土
      地交換使用現況之最初意思表示合致，究係存在於原告派
      下員趙建源與丙○○之間或被告與丙○○之間，則屬有疑
      。經查，本件租佃爭議於原告95年8月30日向臺中縣大肚
      鄉公所耕地租佃委員會申請調解前，原告先於95年5月23
      日以臺中47支郵局第238號存證信函向被告表示，擬出賣
      系爭3筆土地，買賣總價金為9,586,500元，付款方式約定
      於土地過戶完畢時一次給付，並請被告即承租人不論是否
      願依同樣條件優先承購，均請於函到15日內回函，如逾前
      項期間，則視為放棄優先購買權等語，被告則於95年6月2
      日以臺中大全街郵局第710號存證信函答覆願依同樣條件
      優先承購系爭3筆土地，惟依耕地三七五減租條例第17條
      第2項，租約屆滿前終止租約，出租人應補償終止租約當
      期之公告現值減除土地增值稅後餘額三分之一，請原告在
      出售款項內扣除之等語，嗣原告於95年6月27日另以臺中
      47支郵局第295號存證信函覆前開第710號存證信函，略以
      ：「本公業原擬出售所有坐落臺中縣大肚鄉○○段社腳小
      段144、145、146地號三筆土地，惟經本人向大肚鄉公所
      申請農業使用證明書，獲95年6月5日大肚鄉農字第095000
      87 67號函答覆，上開土地145地號有建築物，144 及146
      地號有柏油路，致使無法核發農業證明，導致無法辦理買
      賣過戶，即原先擬以新臺幣9,586,500元出售他人，被迫
      解除契約。因台端係土地承租人，希冀台端於函到20日內
      回復農業使用，俾利另行出售。另本公業僅出售上開土地
      ，並未與台端終止租約，所以並未有耕地三七五減租條例
      第17條第2項之適用，即不管將來出售金額多少，本公業
      係以賣清的方式與承買者訂約，如台端願優先承購，亦應
      按同等價格承買。」等語，而被告於95年7月11日復以大
      肚郵局第190號存證信函覆前開第295號存證信函，略以：
      「本人向貴公業承租坐落大肚鄉○○段社腳小段144、145
      、146地號三筆土地，早年之前該耕地分成很多畦，地勢
      高低不平，造成耕作上之困難，適有毗鄰土地地主丙○○
      先生，與甲○○協商，請求就土地界址曲折部分截彎取直
      ，以方便耕作，甲○○只是承租人，並無權決定，乃到大
      肚鄉公所找到貴管理人之父趙建源，經趙建源於某星期日
      到現場勘查，同意土地交換使用，本件耕地整平後變成三
      畦，整地費用，本人等與貴公業各負擔一半，丙○○才在
      145地號搭建房屋，另在144地號、146地號柏油路是由鄉
      公所鋪設的，也是貴管理人之父所同意，另方面，丙○○
      同意相鄰之社腳小段143-71地號，由土地一部分，交換由
      本人耕作，此事已歷經十餘年，貴公業均無異議。丙○○
      先生現已向地政事務所申請鑑定，查明本人占耕其143-71
      地號有多少面積？確定位置為何？地政事務所訂於95年7
      月27日上午10時30分測量，俟測量後，由貴公業與丙○○
      先生協商，請貴公業屆時到場會勘」等語，查本件原告上
      開第295號存證信函，除通知被告因系爭土地上有非農用
      之情事，而無法申請農用證明書以辦理買賣過戶外，另要
      求被告應於函到20日內回復農業使用，以利另行出售，而
      被告收受上開要求回復農業使用之存證信函後，始再行以
      第190號存證信函回覆告以系爭土地之使用現況係源於早
      年地勢不平、界址曲折之故，而經當時收租之趙建源勘查
      後，由其決定與相鄰之丙○○土地交換使用，此所以經原
      告要求被告回復土地農業使用後，被告於第190號存證信
      函中請原告祭祀公業於丙○○申請土地測量鑑定完成後，
      再與丙○○協商之故，可知本件被告之所以回覆第190號
      存證信函之內容，並非由於原告先向被告主張承租人自行
      轉租，後被告始回函解釋換地係經由當時收租之趙建源同
      意云云，而僅單純係被告面對原告回復農用之要求，回函
      告以原告系爭土地何以今日會有非農用之現況，早年換地
      之決定既係由原告祭祀公業當時收租之人趙建源所為，現
      原告祭祀公業要求將系爭土地回復農業使用，自亦應由原
      告出而與換地之對象丙○○進行協商，是原告所稱被告寄
      發之第190號存證信函自承「適有毗鄰土地地主丙○○先
      生與『甲○○』協商，請求就土地界址曲折部分截彎取直
      」可證係被告將系爭土地轉租予丙○○搭蓋建物等語，顯
      屬斷章取義，並不足採；況原告祭祀公業現任管理人趙志
      誠係於94年起始任此職，又趙志誠於96年3月16日臺中縣
      政府耕地租佃委員會調處時亦陳稱：租金交給誰是到父親
      （即趙建源）過世後叔叔收租金才知道以前是交給父親等
      語，是趙志誠對於每半年即收一次租金之原先租金收取人
      為誰皆不清楚，更遑論距今至少已20多年前換地之一次行
      為究竟如何發生，因之，尚難遽為否認趙建源早年同意換
      地之可能。
（二）又依前揭土地鑑定結果可知，系爭土地確有443平方公尺
      部分由丙○○占用搭蓋廠房，而被告占耕丙○○所有土地
      僅169平方公尺，丙○○占用系爭土地面積實為被告占耕
      土地面積之2.6倍，本院於96年6月25日至證人丙○○家中
      詢以當時與趙建源換地時有無提什麼條件，證人丙○○證
      稱：「農地不能分割，等以後可以分割時再說」等語，如
      為趙建源同意與丙○○換地，趙建源是否可能以自己所有
      大於丙○○2.6倍之土地與丙○○交換，卻未向丙○○要
      求任何代價？經查，趙志誠於96年1月16日臺中縣政府耕
      地租佃委員會調處程序中，陳稱本租約關係自日據時代起
      即存在等語，而至38年政府推行三七五減租政策，被告方
      始與原告祭祀公業簽訂三七五租約，有臺灣省臺中縣私有
      耕地租約書1紙在卷可按，可知被告方家庭與原告祭祀公
      業間之租佃關係已行之有年，甚可追溯至日治時期；又查
      ，臺灣光復初期，政府限於人力、物力，未重新測繪地籍
      圖，而沿用日治時期測量成果，惟日治時期所測繪之地籍
      圖延續使用迄今，圖紙伸縮、破損，誤謬嚴重，且因施測
      當時受技術、設備及複製等因素所限，精度不佳在所難免
      。加以近年來，社會政經快速發展、土地分割頻繁、天然
      地形變遷及人為界址變動之影響，致地籍圖與實地使用現
      況未盡一致。為建立新的地籍測量成果，確實釐整地籍，
      杜絕經界糾紛，政府陸續辦理地籍圖修正測量、試辦地籍
      圖重測、並自65年度起分別辦理三角點檢測 (3年)、基本
      地形圖測製 (5年)暨地籍圖重測 (3期13年)等3項工作，
      以建立完整之土地測量資料。3期13年計畫執行至77年度
      屆滿，台北市及高雄市已全部完成重測，惟台灣省部分，
      由於面積遼闊，測量人力相對不足。都市計畫範圍不斷擴
      大，土地一再細分，且多數地區現有樁位成果與實地及地
      籍分割不符，清理補建困難，僅完成局部地區，現仍逐年
      實施地籍圖重測計畫。再者，祭祀公業，係以祭祀祖先為
      目的所設立之獨立財產，就維持宗族之意識、發揚崇祖睦
      親之傳統習慣及土地經濟而言，祭祀公業自有其時代背景
      並具重要意義與價值。惟今日傳統農業社會結構解體，人
      際關係疏離，以致派下為爭奪祀產而訴訟不斷，且祭祀公
      業設立悠久，受日據影響以致宗譜闕如、系統不明、權利
      主體認定不易。政府為清理祭祀公業土地，以健全地籍管
      理，促進土地利用，於87年4月30日府法四字第20774號函
      頒「臺灣省祭祀公業土地清理辦法」（於95年12月12日廢
      止），依該辦法第2條規定，依本辦法清理之土地，係指
      土地登記簿以祭祀公業、公業、祖嘗、嘗、祖公烝、百世
      祀業、公田、大公田、公山等名義登記者。第3條規定，
      清理祭祀公業應確定派下員及辦理土地登記，其作業程序
      如下：一、清查造冊；二、公告清理清冊及清理期限；三
      、受理申報；四、審查、公告及異議處理；五、發給派下
      全員證明及土地清冊；六、土地登記；七、異動管理。又
      按土地法第48條規定，土地總登記，依左列次序辦理：一
      、調查地籍；二、公布登記區及登記期限；三、接收文件
      ；四、審查並公告；五、登記發給書狀並造冊。是依前開
      土地法規定，即便係清理祭祀公業所有之土地，於辦理土
      地總登記之前，亦必先經過地籍調查，惟觀諸系爭土地之
      土地登記第二類謄本記載，系爭土地之總登記發生於趙志
      誠任原告祭祀公業管理人之後，且權狀字號為094清字第
      041732 號、094清字第041733號、094清字第041734號，
      又原告祭祀公業於94年選任趙志誠為管理人之前，已多年
      實際上未有選任管理人，是應可得推知原告祭祀公業所有
      之系爭土地係於清理祭祀公業土地之過程中，始進行地籍
      調查，進而為土地總登記，加以臺中縣清水地政事務所96
      年6月25日勘測丙○○所有143-71地號土地後，於鑑定圖
      上143-71地號之備註欄記載：「本案143-71地號圖簿面積
      不符」等語，因之系爭土地於72年與丙○○所有土地進行
      換地時，應有界址不明之情事，此所以本院詢問證人丙○
      ○有無與他人換地，證人丙○○證稱：「有。換西邊跟趙
      建源換地，當初沒有量，就抓面積差不多大，那是大約民
      國72年左右的事」等語，然實際上兩者換地面積卻有2.6
      倍之誤，顯見換地當時因界址有誤，致雙方誤認所交換使
      用之土地面積大小差不多，而未另為交換土地條件之約定
      ，應是甚符常情，且當土地所有人雙方皆認知交換土地面
      積差不多時，自僅剩將來如何使交換使用之土地各自取得
      所有權之法律上問題，從而證人丙○○證稱：「（與趙建
      源換地時有無提什麼條件？）農地不能割，等以後可以分
      割時再說」等語，應可採信。且由證人丙○○證述之內容
      更可確信，與其換地之人應為當時收租之趙建源，蓋若丙
      ○○當時係與對系爭土地未具法律上處分權之承租人換地
      ，即便嗣後農地得分割，丙○○向承租人亦無協商取得所
      換得土地所有權之法律上可能性，是以當時與丙○○協商
      交換土地使用之人，應係丙○○認為對於系爭土地有法律
      上處分權之收租人即原告派下員趙建源無疑。
（三）再按所謂「往取債務」，係指以債務人之住所為清償地之
      債務而言，查本件租金之給付，係系爭耕地租約第4條「
      甲項」之約定，繳納實物地點定在大肚鄉新興村四鄰三戶
      ，即為系爭租約38年承租人胡龍於耕地租約書上所載之住
      址，有臺灣省臺中縣私有耕地租約書可證，是本件租金債
      務自屬往取債務，而被告於96年1月16日臺中縣政府耕地
      租佃委員會調處時，亦陳稱繳租對象為管理人之父（即趙
      建源）等語，且為原告所不爭執，是直到趙建源於91年過
      世前，被告之繳租對象皆係趙建源，應堪信為真實，而依
      前開往取債務之性質，自應由債權人趙建源於清償期屆滿
      至債務人之住所收取，再依系爭租約之約定租金繳納期間
      為每年早季7月晚季12月，年收租金2次，自72年系爭土地
      與相鄰之丙○○所有土地交換使用起至趙建源91年死亡，
      趙建源於此期間收租已近20年，另參被告2人住所距系爭
      土地不過2公里未滿之距離，若謂趙建源多年來幾十次前
      往被告即承租人住所收租，皆未曾視察過系爭土地之使用
      狀況，實與常情不符；又查系爭144地號土地部分經闢為
      道路使用，業據證人丙○○證稱：「（工廠前的道路何人
      鋪設？）是我鋪設，因為那邊沒有路，是沿溝邊鋪設道路
      」等語，參諸臺灣早年農村社會主要依賴人力、牛隻為農
      耕動力之主要來源，並無鋪設柏油路使用之必要，惟丙○
      ○於換地後搭蓋鐵皮屋工廠出租他人，因工廠生產所需之
      大量原料及成品之運輸，皆需以動力機械交通工具為之，
      是工廠前若無道路或仍為泥土路，將不利於動力交通工具
      之行駛，因之，證人丙○○證稱工廠前道路由其所鋪設等
      語，應堪採信。再查系爭土地之交換使用，係採截彎取直
      之方式，無論就柏油道路之鋪設或土地截彎取直等情，皆
      使地貌有相當之改變，設若趙建源未曾同意系爭土地之交
      換使用，其生前前往系爭土地視察時，亦應當易於查知土
      地使用狀況異於從前，惟至趙建源91年過世前，卻從未對
      系爭未經其同意即交換土地使用之狀況表示異議，實不符
      常情，可知趙建源確實曾經同意系爭土地與丙○○所有土
      地交換使用。綜上所述，應堪認定系爭土地與丙○○所有
      土地交換使用之現況，確係經由原告派下員趙建源與丙○
      ○協商而同意為之。
（四）按由自己之行為表示以代理權授與他人，或知他人表示為
      其代理人而不為反對之表示者，對於第三人應負授權人之
      責任，民法第169條定有明文，查本件原告祭祀公業於94
      年選任趙志誠為管理人前，實際上已多年未選任管理人處
      理祭祀公業之事務，而趙建源生前為原告祭祀公業之派下
      員，亦為代原告祭祀公業向被告收租之人，又趙志誠亦陳
      稱於趙建源過世後由叔叔收租金才知以前租金是交給趙建
      源等情，顯見趙建源生前為原告祭祀公業向被告收租之事
      ，早為同係原告祭祀公業派下員之趙志誠之叔叔所知悉，
      然從未有原告祭祀公業派下員對於趙建源向被告收租一事
      表示反對之意思，依前開規定，趙建源生前雖非原告祭祀
      公業之管理人，惟因客觀上有表見之事實，足使第三人信
      其有代理權，趙建源所為之意思表示，自足使原告祭祀公
      業負授權人之責任，其法律效果自可歸屬於原告祭祀公業
      。又按耕地三七五減租條例第16條第1項規定，承租人應
      自任耕作，並不得將耕地全部或一部轉租於他人。所謂「
      不自任耕作」，兼指轉租及將耕地借與他人使用，交換耕
      作，即未自任耕作其承租之耕地，亦與轉租無異。如係租
      用耕地，則承租人縱經出租人承諾，仍不得將耕地全部或
      一部轉租於他人，最高法院63年臺上字第599號、43年臺
      上字第868號判例要旨可資參照。查本件系爭土地與丙○
      ○所有土地交換使用，既係早年代表原告祭祀公業收租人
      趙建源所同意，所謂交換土地使用之意思表示合致即存在
      於趙建源與丙○○之間，亦即為系爭土地之出租人本身將
      土地之一部分直接另行出租予第三人，並以由第三人處交
      換而來之土地作為對待給付，因之出租人對於交換而來之
      土地當有使用收益之權限，即可將交換而來之土地同原本
      已有之土地，出租予系爭耕地租約之承租人以收取租金之
      方式而使用收益，從而本件交換土地使用之現況，無涉承
      租人「轉租」之概念，亦無所謂承租人經出租人同意而將
      土地之一部轉租於他人，仍屬違反法律強制規定致使原定
      租約無效之情事，是不符耕地三七五減租條例第16條第1
      項所定不自任耕作或轉租等要件。
五、綜上所述，原告依耕地三七五減租條例第16條第1項、第2項
    主張原定租約無效，並依物上請求權而訴請被告將坐落於臺
    中縣大肚鄉○○段社腳小段第144、145、146地號等三筆土
    地交還予原告，為無理由，應予駁回。又原告之訴既經駁回
    ，其假執行之聲請即失所依據，應併予駁回。
六、本件事證已臻明確，兩造其餘之攻擊防禦方法及舉證，核與
    判決無影響，爰不一一論列，併此敘明。
七、本件租佃爭議事件起訴前，業經臺中市北屯區區公所耕地租
    佃委員會調解不成立，及臺中市政府耕地租佃委員會調處，
    因原告不服調處結果，而由臺中市政府耕地租佃委員會移送
    本院，依耕地三七五減租條例第26條第1項規定免收裁判費
    用，其於本院審理期間，由本院囑託臺中縣清水地政事務所
    勘測系爭144、145、146、143-71地號土地及其上建物而生
    勘測費用，係屬必要之訴訟費用，自應由敗訴之原告負擔。
貳  反訴部分
一  反訴原告主張：按耕地出賣時，承租人有優先承受之權，耕
    地三七五減租條例第15條定有明文。本件反訴被告前於95年
    5月23日通知擬以0000000元出售他人，詢問反訴原告願否優
    先承購，反訴原告即表示依同樣條件優先承購，茲因反訴被
    告反悔不賣，反訴原告自有受確認判決之法律上利益。反訴
    被告稱：「擬出售他人，已被迫解除買賣契約」云云，惟優
    先承買權表示優先承購之意思表示，已到達原出賣人而發生
    效力，不許原買賣當事人任意解除，而規避優先權之權利。
    因此反訴原告於給付0000000元之同時，反訴被告應將系爭
    所有權移轉反訴原告；另查農業發展條例第31條於96年1月
    12日起修正，自該日起，申請辦理耕地所有權登記，不必檢
    附「農業用地證明書」，耕地之移轉已無任何限制等語。為
    此，依法提起本件反訴，並聲明：（一）確認反訴被告所有
    坐落臺中縣大肚鄉○○段社腳小段144、145、146地號土地
    ，反訴原告有優先承買權存在；（二）反訴原告於給付反訴
    被告新臺幣0000000元之同時，反訴被告應將前述土地移轉
    所有權予反訴原告。
二、反訴被告則以：引用本訴之主張，因認兩造間之原定租約，
    依法應全部歸於無效，反訴原告本於承租人之地位請求確認
    優先承買權存在，自屬無據。又反訴被告前固曾以存證信函
    通知反訴原告就系爭土地優先承購，惟耕地承租人在耕地出
    租人通知出賣耕地後，於期限內為承買之表示，依最高法院
    39年台上字第903號判例，不過得認為不生土地法第107條第
    2項、準用第104條第2項規定，視為放棄依同樣條件優先承
    買權之效果爾，並無使買賣雙方之意思表示一致而有使買賣
    契約合法成立之效果，反訴原告執反訴被告對其所為承購之
    意思通知，遽稱兩造意思表示一致契約成立云云，顯無理由
    等語置辯，並聲明：（一）反訴原告之訴駁回；（二）如受
    不利判決，願供擔保，請准宣告免予假執行。
三、本院之判斷：
（一）按確認法律關係之訴，非原告有即受確認判決之法律上利
      益者，不得提起之，民事訴訟法第247條第1項前段著有規
      定。所謂即受確認判決之法律上利益，係指法律關係之存
      在否不明確，原告主觀上認其在法律上地位有不妥之狀態
      存在，且此種不妥之狀態，能以確認判決將之除去者而言
      （最高法院52年台上字第1240號判例意旨參照）。是確認
      之訴，只須主張法律關係存否不明確者，對於爭執其主張
      者提起，即為當事人適格，因此確認之訴如就訴訟標的法
      律關係有確認利益者，即為適格之原告，如使原告有確認
      必要之對方利害關係人即為適格之被告。查本件反訴原告
      反訴主張其為耕地三七五租約之承租人，請求確認其就系
      爭土地有優先承買權存在，而反訴被告以系爭土地未由承
      租人自任耕作，原訂租約無效，而否認反訴原告有優先承
      買權等語，參諸上開說明，兩造對於反訴原告就系爭土地
      有無優先承買權存在，既有不同之主張，即應認為反訴原
      告有即受確認判決之法律上利益，合先敘明。
（二）耕地出賣或出典時，承租人有優先承受之權，出租人應將
      賣典條件以書面通知承租人，承租人在15日內未以書面表
      示承受者，視為放棄，耕地三七五減租條例第15條第1項
      定有明文。是所謂承租人具有優先承受權之要件，一為耕
      地三七五租約仍有效存在，二為出租人與承租人以外之第
      三人間有賣典條件存在。查本件反訴原告與反訴被告間之
      耕地租約，因承租人並未有不自任耕作或轉租致使原訂租
      約無效之情事，已如前述，是本件耕地租約之租賃關係仍
      有效存在。惟上開條文所定承租人優先承受權之行使，須
      以耕地出租人將其出租之耕地有效出賣或出典於第三人為
      前提，茍耕地出租人與第三人間之出賣或出典行為係屬無
      效或被撤銷而不存在，則所謂優先承受權即無從發生。再
      者，承租人優先承受權，為形成權之一種，其權利之相對
      人為耕地之所有人。苟耕地出賣與第三人時，一經承租人
      表示優先承受，承租人與該耕地所有人間，即成立與第三
      人所訂同樣條件之買賣，耕地所有人應將耕地所有權移轉
      於承租人。至原買受人雖又與耕地所有人合意解除前所立
      之買賣契約，然對承租人之優先承買權亦無影響，最高法
      院85年度臺上字第880號、72年度臺上字第2822號裁判要
      旨可資參照。查本件反訴被告於95年5月23日以臺中47支
      郵局第238號存證信函通知反訴原告擬出售系爭土地、買
      賣總價金及付款方式等情，其上並記載：「本公業僅依土
      地法第107條及耕地三七五減租條例第15條之規定通知台
      端如上述」等語，足見此信函顯係為通知反訴原告行使優
      先承買權，依前開說明，一經承租人有效表示優先承買後
      ，承租人與耕地所有人間即成立與第三人所訂同樣條件之
      買賣契約，是反訴被告所辯該信函僅為意思通知要約之引
      誘，反訴原告於期限內為承買之表示僅不生視為放棄優先
      權之效果等語，自無足採。惟本件尚有疑者係，反訴原告
      於收受上揭存證信函之通知後，是否已有效行使優先承買
      權？
（三）按耕地三七五減租條例第17條第2項第3款所定之補償，係
      因耕地經依法編定或變更為非耕地使用，經出租人終止租
      約收回土地而發生，與同條例第15條第1項有關耕地出賣
      承租人有優先承買權之規定係屬不相關之兩事。經查，反
      訴原告於期限內所回覆之臺中大全街郵局第710號存證信
      函所載：「... 貴公業擬以新臺幣0000000元出售於他人
      ，本人等願依同樣條件優先承購... 比照耕地三七五減租
      條例第17條第2項之規定：租約屆滿前終止租約，出租人
      應補償終止租約當期之公告現值，減除土地增值稅後餘額
      三分之一，請在出售款項內扣除之」等語，所謂優先承買
      權之行使，除應通知出租人願優先承買之意思外，亦應本
      於接受出租人與第三人所定同一買賣條件而行使優先承買
      權，始得謂承租人已有效行使其優先承買權，如出租人與
      第三人所定買賣條件為價金100萬元，優先權人僅以50 萬
      元為優先承買，即不得謂已有效行使其優先承買權，是本
      件反訴原告雖於上揭存證信函中稱願依同樣條件優先承購
      ，惟亦同時請求於買賣價金中扣除地價補償費，依前開說
      明，出租人終止租約而生之地價補償與耕地出賣承租人有
      優先承買權係屬不相關之兩事，本件反訴被告僅去函通知
      反訴原告出售土地之事，並無終止租約之表示，惟承租人
      回函要求扣除地價補償費，顯有另為買賣條件磋商之意思
      ，難謂已接受出租人與第三人所定同一買賣條件而有效行
      使其優先承買權，承租人與耕地所有人間自未成立與第三
      人所定同樣條件之買賣契約。
（四）嗣因系爭土地上有建築物、柏油路，反訴被告無法取得大
      肚鄉公所出具之農業用地作農業使用證明書，有臺中縣大
      肚鄉公所95年8月18日肚鄉農字第0950013118號函在卷可
      稽，因之，無法備齊土地移轉登記所需之各項文件，致使
      反訴被告與第三人之買賣契約陷於給付不能而解除契約，
      為反訴原告所不爭執，應堪信為真實。依前開最高法院
      72年臺上字第2822號判決要旨所示，原買受人雖又與耕地
      所有人合意解除前所立之買賣契約，然對承租人之優先承
      買權亦無影響，惟查本件反訴原告前所行使之優先承買權
      ，並未接受出租人與第三人所定之買賣條件，自難謂於出
      租人與承租人間形成與第三人所定同樣條件之買賣契約，
      已如前述，是本件情形自與前開判決要旨所示有間，從而
      反訴原告主張不許原買賣當事人任意解除而規避承租人優
      先權之權利等語，無上開判決要旨之適用。又耕地三七五
      減租條例第15條第1項所定承租人優先承受權之行使，須
      以耕地出租人將其出租之耕地有效出賣或出典於第三人為
      前提，出租人前就系爭土地與第三人之買賣契約既經解除
      ，即溯及訂約時失其效力，與自始未訂契約同，於本件出
      租人即反訴被告再行出賣系爭土地前，承租人即反訴原告
      之優先承買權無從發生，是反訴原告請求確認反訴被告所
      有坐落臺中縣大肚鄉○○段社腳小段144、145、146地號
      土地，反訴原告有優先承買權存在，為無理由。又反訴原
      告就系爭土地前未有效行使優先承買權，現又尚未生優先
      承買權，其請求於給付反訴被告9,586,500元之同時，反
      訴被告應將系爭土地移轉所有權予反訴原告，亦失所依據
      ，同為無理由，應予駁回。
四、綜上所述，反訴原告依耕地三七五減租條例第15條第1項，
    請求確認反訴原告就反訴被告所有坐落臺中縣大肚鄉○○段
    社腳小段144、145、146地號土地有優先承買權存在，並依
    買賣契約之同時履行法則，請求反訴被告於反訴原告給付
    9,586,500元之同時，應將前述土地所有權移轉予反訴原告
    ，均無理由，應予駁回。
五、本件事證已臻明確，兩造其餘之攻擊防禦方法及舉證，核與
    判決無影響，爰不一一論列，併此敘明。
六、本件租佃爭議事件起訴前，業經臺中市北屯區區公所耕地租
    佃委員會調解不成立，及臺中市政府耕地租佃委員會調處，
    因原告不服調處結果，而由臺中市政府耕地租佃委員會移送
    本院，依耕地三七五減租條例第26條第1項規定免收裁判費
    用，其於本院審理期間，亦未滋生其他訴訟必要費用，並無
    訴訟費用負擔問題，特此敘明。
、據上論結，本件本訴原告之訴及假執行聲請均無理由，反訴
    原告之訴為無理由，依民事訴訟法第78條，判決如主文。
中    華    民    國    97    年    1     月    9     日
                  民事第二庭  法  官  吳進發
以上正本係照原本作成。
如對本判決上訴，須於判決送達後20日內向本院提出上訴狀。（
須附繕本）
中    華    民    國    97    年    1     月    9     日
                              書記官


司法院資訊處製作；財團法人民間司法改革基金會備份。
